最高法院民事判決　　　　　　　　　　　　　　　　八十六年度台上字第九四四號
　　上　訴　人　丙○○
　　訴訟代理人　王忠沂
　　被 上訴 人　乙○○
　　　　　　　　甲○○
　　　　　　　　李　玉
　　　　　　　　李　菜
　　　　　　　　李　蘭
　　　　　　　　李阿時
右當事人間請求損害賠償事件，上訴人對於中華民國八十五年七月八日台灣高等法院
台中分院第二審判決（八十三年度上字第六三○號），提起上訴，本院判決如左：
    主  文
上訴駁回。
第三審訴訟費用由上訴人負擔。
    理  由
本件被上訴人主張：上訴人丙○○於民國八十二年一月十四日晚八時二十分許，駕駛
車牌號碼000－0000號自用小客車，沿彰化縣秀水鄉○○村○○街往金興村方
向行駛，途經新興街二三○號門前，疏未注意，而撞及李招治，致顱內出血不治死亡
。伊為李招治之配偶、子女，依侵權行為法則，自得請求上訴人賠償殯葬費、精神慰
藉金等情。求為命上訴人給付被上訴人乙○○新台幣（下同）五十四萬六千五百六十
元、李玉、李菜、李蘭、李阿時、甲○○各十五萬元，及均自起訴狀繕本送達之翌日
起加付法定遲延利息之判決（第一審判命上訴人給付被上訴人乙○○四十九萬六千五
百六十元本息、甲○○十五萬元本息、李玉、李蘭、李菜、李阿時各十萬元本息，並
駁回被上訴人其餘部分之請求，未據被上訴人聲明不服）。
上訴人則以：本件車禍發生時，伊駕駛汽車至永靖鄉，並未駛經車禍地點，亦無肇事
等語。資為抗辯。
原審依調查證據為辯論之結果，以：查被害人李招治於前揭時地，遭汽車撞及致顱內
出血致死乙節，為兩造所不爭，並有檢察官勘驗筆錄、相驗屍體證明書、驗斷書可稽
自屬真實。本件車禍發生時，被害人李招治之孫李省全於屋內聽到汽車煞車及撞擊聲
，走出屋外察看，發現被害人遭撞及倒地，肇事汽車為紅色寶獅（即羽田標緻牌）三
○五型自用小客車，正加速沿新興街往金興村方向（即南向）逃逸。李省全將被害人
抱進屋內，囑家人召救護車送醫救治後，即駕駛機車沿新興街往金興村方向追趕，途
經在其家南側附近之公路上陸橋，過橋不遠，遇一輛與肇事汽車同色同型之汽車及另
輛汽車北向行駛與其會車而過，李省全未加懷疑，仍繼續前行追趕，至番花路交岔路
口，並無所見而折返；行駛至新興街公路上陸橋時，又見適才與其會車之紅色寶獅三
○五型自用小客車，正在該陸橋上車，駕駛座旁車窗未關，駕駛人為其小學同學陳
榮信之兄丙○○即上訴人，當時李省全仍未警覺係上訴人駕車肇事，未予攔阻。上訴
人車後即迅速南向往金興村方向駛離。至翌日凌晨一時許，李省全又見上訴人駕駛
該車經過其家，心疑上訴人即為肇事者，即約同其兄及鄰居駕車追，至上訴人家中
（與被害人家之距離為二點四八公里），上訴人下車詢問李省全三人有何事，李省全
等告以無事，僅察看上訴人汽車有無異狀，上訴人即進屋並關上門等情，已據證人李
省全迭證述綦詳。上訴人雖否認之，並辯稱，其於八十二年一月十四日晚八時許駕車
離家，沿彰水路至溪湖鎮○○路左轉往高速公路方向，至永靖鄉○○村○○路○段十
八號伊公司（按即三元電機公司，上訴人當時為該公司外務員）經理吳宗誠住處，參
加尾牙宴席，並無行經新興街肇事云云。證人吳宗誠於刑事案件偵審時，亦附和其詞
，證稱上訴人係在當晚八時三十分左右，至伊家吃尾牙，至翌日凌晨一時許始離去等
語。惟查，上訴人之弟為證人李省全同學，李省全素即認識上訴人，已據李省全指明
，上訴人亦坦承有見過李省全，則李省全於本件車禍發生後，在其家附近公路上陸橋
，見到上訴人駕駛汽車於該處車，要無誤認可能。且上訴人所駕牌照號碼000－
0000號自用小客車，即為寶獅三○五型紅色汽車，為其所不爭，並有相片可憑，
與李省全證述肇事汽車及在陸橋上車之汽車顏色車型均相合。李省全與上訴人並
無嫌隙，揆之常情，要無任意設詞媾陷之理。上訴人所稱，伊於當晚八時許駕車離家
，並無具體事證可資證明。自其家中至永靖鄉福興村吳宗誠家，固可沿彰水路經溪湖
員鹿路行駛，距離為十九點四公里；亦可經由本件肇事路段新興街至番花路往員林至
永靖鄉○○村○路程為二十二公里，有地圖及警員陸清松報告書可考，該二行駛路線
距離遠近僅稍有差異，惟行駛時間均約二十至三十分鐘，走彰水路或新興街都差不多
，已據上訴人供承明確。是上訴人自其家中駕車欲往吳宗誠家赴宴，尚難認其必然行
駛彰水路之路線，且查無任何具體事證可認其係沿彰水路行駛，不足資為其有利之認
定。本件車禍係在八十二年一月十四日晚八時二十分左右發生，上訴人肇事後即逃逸
，旋又折返駛至被害人家附近之陸橋上，復即車轉向南行駛離，衡情費時無幾（李
省全駕駛機車追趕至番花路口，行駛距離為二點四五公里，再折回至陸橋上，距離不
逾五公里（至多不過十分鐘）。參之上訴人所稱，自伊家至吳宗誠家，經由新興街行
駛，須二十至三十分鐘時間，而上訴人家至被害人家距離為二點四八公里，有八十三
年度交上訴字第二二八號刑事案件勘驗筆錄可稽，扣除該段路程，距離為十九點五二
公里，則上訴人於肇事後駕車駛至吳宗誠宅，當可在九時左右到達。證人吳宗誠雖謂
，上訴人係在當晚八時三十分左右到達；惟其在刑事案件審理中供稱：「我是在七點
半開始請吃尾牙，我說八點半是指八點十五分到四十五分間，確實時間未看，出菜快
，他（上訴人）來已有人走了，那天請吃尾牙，很忙，未注意確實時間」，其既未注
意上訴人到達之確實時間，所供上訴人在八時三十分到場云云，即難憑信。況該證人
於檢察官偵查中供稱，當晚酒席在九點半至十點左右結束，上訴人到場較晚，只吃一
點剩菜，客人已準備離席。該尾牙宴席既於當晚九時三十分後結束，倘上訴人係在八
時三十分到達，何致「只吃一點剩菜」又何以客人已將離席，顯與情理有悖。足徵上
訴人辯稱，伊係於當晚八時三十分到達吳宗誠家，及吳宗誠附和之詞與事實不符，不
足採信。參之以上情節，上訴人當係在當晚九時左右到達吳宗誠家，應堪認定。次查
，本件車禍於八十二年一月十四日晚八時二十分左右發生，被害人之孫李省全於當晚
十一時許向彰化縣警察局鹿港分局秀安派出所警員陸清松報案，稱伊祖母被撞，伊未
追獲肇事汽車，但在公路陸橋上看見上訴人在倒車等語，已據證人陸清松於檢察官偵
查中結證屬實。倘證人李省全無在公路上陸橋親見上訴人於該處車，其於當晚十一
時許向警報案時，何能明確指認係上訴人駕車，足徵其證述上情並非虛構。警員陸清
松受理李省全報案後，於翌（十五）日凌晨二時許，以電話通知上訴人至派出所；上
訴人接獲電話後，不到二十分鐘即駕車至派出所，陸清松詢以於十四日晚上有無駕車
經過新興街，該街陸橋附近發生車禍，可能牽涉上訴人。上訴人否認肇事，陸清松即
告知如有不在場證明，可於白天帶同證人至派出所做筆錄，並未告知上訴人係何家發
生車禍，被害人為何人，亦據證人陸清松證述明確。上訴人於檢察官偵查中雖謂：「
八十二年一月十五日凌晨二點派出所通知我去派出所時，陸警員向我說有一老太婆被
撞」云云。惟為證人陸清松所否認，並稱伊不想讓上訴人知道太多，未告知其案情。
上訴人於刑事案件審理中亦坦承其事，其在檢察官偵查中並供稱：「八十二年一月十
六日（按應係十五日）下午二點我去派出所作筆錄時，我才知道是李省全祖母被撞及
」等語。茍上訴人未於八十二年一月十四日晚上八時二十分駕車肇事，於十五日下午
二時之前，依陸清松警員所告知之情形，應僅知在十四日晚上於新興街陸橋附近有車
禍發生而已，對於被害人係何人，家住何處，應非知情。惟證人吳宗誠於八十二年一
月十五日上午十一時許，前往被害人家中，當時有李省全、李陳春涼在家，吳宗誠探
詢昨晚是否有人被車撞，傷勢如何，被害人為何人，並稱係伊朋友駕車肇事，伊要叫
其出面解決等語，已據證人李省全、李陳春涼證述綦詳。證人吳宗誠於檢察官偵查中
亦供承：「八十二年一月十五日那天秀安派出所陸警員打電話給丙○○，要他找一個
證人，丙○○叫我去派出所作筆錄，我要去秀安派出所前，先去李省全家了解情況，
我問李省全昨天晚上發生何事，他說他祖母昨晚被人撞及，我向李省全說如我外務員
撞到他祖母，我要叫我外務員出來承擔責任」、「丙○○沒有叫我去李省全家，但案
發地點我有問丙○○，丙○○向我說案發地點」、「丙○○有向我說李省全家的人有
被人撞及，也有向我說李省全家大約在那個地方」。吳宗誠係為了解情形，才到李省
全家，當時李省全告知其祖母只受輕傷，亦據吳宗誠於刑事案件審理中供明。顯然上
訴人於八十二年一月十五日上午即對於本件車禍發生地點及被害人住處知之甚詳，上
訴人若非肇事者，何能知悉車禍之確實地點及被害人之住所﹖又上訴人如其確於八十
二年一月十四日晚上八時三十分即已到達吳宗誠家，且於當晚八時二十分許並無行經
新興路本件肇事路段，吳宗誠欲為其作不在場之證明，僅須照實證述即可，何須先行
赴被害人處了解情形，並謂如係上訴人肇事將叫其出面負責云云，顯然吳宗誠亦明知
上訴人並非於八時三十分至其宅吃尾牙，本件車禍可能係上訴人駕車肇事。參之證人
李省全、李陳春涼上述所證情節，上訴人當已告知吳宗誠其肇事情形，始由吳宗誠至
被害人住處探詢被害人傷勢如何，李省全告以被害人僅受輕傷，吳宗誠認無大礙，方
允諾將令上訴人出面負責，灼然甚明。上訴人所駕汽車，於本件車禍發生後，雖未發
現有確切之肇事痕跡，惟被害人年已七十三歲（民國九年一月一日生），身高一四八
公分，身軀瘦小，遭撞及後，僅有右手背部瘀血、左小腿後部五×六公分瘀血，別無
其他外傷，其係因顱內出血死亡，有驗斷書可稽。足徵其並無遭受外力嚴重撞擊，僅
因輕微碰撞而頭部受傷致死；則上訴人所駕汽車未發現有碰撞人體痕跡，亦與事理無
違，不足資為上訴人有利認定之依據。上訴人肇事後逃逸，復折返被害人宅附近陸橋
上，旋又車掉頭轉向駛離，無非心虛情怯，盼被害人未受重大傷害，又僅敢在遠處
查探，未敢駛近。證人李省全發現肇事汽車後，未及立即追趕，其稍後駕駛機車沿後
追，同向前行之車輛均未見有與肇事汽車同款色者，故無所獲。上訴人所駕汽車折
返後與其會車而過，及在陸橋上車，因非與肇事逃逸汽車同向行駛，李省全一時不
疑有他而未予攔阻，核與事理無違。上訴人原駕車南向行駛逃逸，其折返駛至陸橋上
，車頭即為北向，嗣又倒車車，掉頭轉向，往南行駛，車頭自為向南，證人李省全
於警訊中供稱肇事車輛在橋上車頭往南云云，於刑事案件第二審勘驗時稱「被告之車
正在橋上車，車頭朝高速公路北邊欲往東南方向行駛」，要係指上訴人所駕汽車原
為北向，而正在車掉頭南向行駛，所供尚無矛盾，非得執此遽認李省全所證不實。
另證人徐金等於刑事案件審理中證稱：「事發之後，當晚很晚時有人來廟中說才知道
，我以為肇事之車子向北邊逃逸，有出去追，才知道追錯方向」、「不知車子逃往何
處，亦沒人提起，只是往北方追追看」等語，該證人並非依李省全所說而往北方向追
趕至明，上訴人執此謂證人李省全所供不實，自無可取。綜上各情節，本件車禍發生
時，證人李省全雖未目睹駕駛肇事汽車者為何人，惟其已認明該車之顏色車型，恰與
上訴人所駕汽車相同，上訴人駕駛該車經新興街南向行駛，又折返在公路上陸橋車
，為證人李省全所親見，指認無訛，設非其駕駛汽車肇事，何以舉措倉徨怪異，其又
謊稱係於當晚八時自其家出發，否認行駛新興街，堅稱係經彰水路至吳宗誠家，於八
時三十分到達，顯係畏罪飾詞圖卸。再徵之車禍發生之翌日，上訴人即告知證人吳宗
誠車禍發生地點，及被害人住處，由吳宗誠前往探詢被害人情形，並表示將促上訴人
出面負責，益徵本件車禍確係上訴人駕駛汽車肇事所致。被害人李招治於八十二年一
月十四日晚八時二十分許，係自其家北側之廟返家穿越新興街（當時道路尚未拓寬，
路寬為五公尺）時，遭上訴人所駕汽車撞及，已據證人李省全供明，有勘驗筆錄可考
，其雖稱不明被害人確實被撞地點，惟其於刑事案件勘驗時，已指明車禍撞擊處，係
在伊家門口新興街路中位置，有勘驗筆錄可憑，被害人倘非正欲穿越道路，僅在路旁
行走，當不致遭車撞及，是證人李省全於上開刑事案件指證情形，與事理相符，應屬
可採。按汽車行駛時，駕駛人應注意車前狀況，並隨時採取必要之安全措施，道路交
通安全規則第九十四條第三項定有明文。同規則第一百三十四條第五款亦規定，在未
設有行人穿越道亦非禁止穿越之路段穿越道路時，應注意左右無來車，始可小心迅速
穿越。上訴人及被害人自應盡此注意義務，本件情形並非不能注意。而被害人於穿越
道路時，顯未注意有上訴人駕車駛至，即貿然穿越，上訴人亦疏未注意車前狀況隨時
採取必要之安全措施，終致發現被害人行走於路中時，已避讓無及，撞擊被害人倒地
，被害人並因而受顱內出血之傷害，不治死亡，則上訴人自應負過失之責，被害人亦
屬與有過失。雙方之過失行為與被害人受傷死亡之結果，有相當因果關係，被上訴人
主張上訴人應負過失侵權行為責任，洵屬有據。按因故意或過失，不法侵害他人之權
利者，負損害賠償責任。不法侵害他人致死者，對於支出殯葬費之人，亦應負損害賠
償責任。民法第一百八十四條第一項前段、第一百九十二條第一項分別定有明文。被
害人李招治死亡後，被上訴人乙○○辦理其喪葬事宜，支出費用共計三十九萬六千五
百六十元，業據其提出收據三件、估價單三件、送款憑單回單、公園公墓使用費繳款
書各一件為證。核其中金紙四千八百五十元、香一百八十元、式場三萬二千元、花束
八千元、壽衣一萬二千元、銀紙一千八百元、粗香二百五十元、庫錢四千五百六十元
、長壽香一千元、末粉二千二百五十元、束柴九百元、造墓費一萬二千元、公墓使用
費一萬六千元等項，共計九萬五千七百九十元部分，為喪葬、習俗所必需，上訴人並
無爭執，自應認係必要之殯葬費用。另抬棺大工四萬零五百元、運棺入木工人七千六
百元、道士做旬三萬五千元、棺木三萬六千元、大燈七百元、硿竹掃一百元、白布一
千九百二十元、紅布七百五十元、青布七百五十元、麻布二百元、茶布二百元、靈桌
燈一百元、草蓆四百五十元、茶米被一千二百元、靈車三千五百元、冷凍櫃四千元、
樂隊一萬二千八百元，共計十四萬五千七百七十元部分，亦屬喪葬、習俗所必需，並
據證人即承辦喪儀之橫山棺木行負責人林東海結證屬實，核無過高，以上共計二十四
萬一千五百六十元，均屬必要之殯葬費用，被上訴人乙○○得請求賠償。次按不法侵
害他人致死者，被害人之父、母、子、女及配偶，雖非財產上之損害，亦得請求賠償
相當之金額。民法第一百九十四條規定甚明。被上訴人甲○○為被害人之夫、乙○○
、李玉、李菜、李蘭、李阿時為被害人之子女，有戶籍謄本可稽。甲○○老年喪偶，
乙○○、李玉、李菜、李蘭、李阿時橫遭喪母之痛，精神上自感痛苦，彼等請求上訴
人賠償慰撫金，自屬有據。查被上訴人甲○○未受教育，亦無工作收入，乙○○為國
小畢業，任水泥工，每月收入二萬元，李玉、李菜、李蘭、李阿時均未受教育，無職
業、收入，亦無財產。上訴人則為秀水高工畢業，原在三元電機公司為外務員，已離
職，現無工作，亦無財產，已據兩造各自陳明。本院審酌兩造之身分、地位、經濟能
力及被上訴人所受精神上痛苦等一切情狀，認被上訴人甲○○請求賠償慰撫金十五萬
元，乙○○、李玉、李菜、李蘭、李阿時各請求十萬元，尚屬相當，並無不洽。被上
訴人因本件車禍得請求上訴人賠償損害之金額，乙○○為殯葬費二十四萬一千五百六
十元及慰撫金十萬元，共計三十四萬一千五百六十元。甲○○為慰撫金十五萬元，李
玉、李菜、李蘭、李阿時得請求慰撫金各十萬元。惟按損害之發生或擴大被害人與有
過失者，法院得減輕賠償金額，為民法第二百十七條第一項所明定。被害人李招治就
本件損害之發生與有過失，已如前述，經斟酌本件肇事情節，主因上訴人之過失行為
所致，被害人過失情形較屬輕微，爰依雙方過失程度，減輕上訴人賠償金額百分之三
十，即上訴人應賠償被上訴人乙○○二十三萬九千零九十二元，甲○○十萬五千元，
李玉、李菜、李蘭、李阿時各七萬元，及均自八十二年六月十六日起加付法定遲延利
息。為其心證之所由得，並說明兩造其餘之攻擊防禦方法，不予審酌之理由。因而維
持第一審命上訴人給付上開金額本息部分之判決，駁回上訴人該部分上訴，經核於法
並無違誤。上訴論旨，猶就原審取捨證據、認定事實之職權行使，指摘原判決其敗訴
部分不當，求予廢棄，非有理由。
據上論結，本件上訴為無理由，依民事訴訟法第四百八十一條、第四百四十九條第一
項、第七十八條，判決如主文。
中      華      民      國    八十六    年      三      月    二十八    日
                              最高法院民事第三庭
                                  審判長法官  范  秉  閣
                                        法官  朱  錦  娟
                                        法官  朱  建  男
                                        法官  許  澍  林
                                        法官  王  錦  村
      右正本證明與原本無異
                                              書  記  官
中      華      民      國    八十六    年      四      月     十七     日
